臺灣高雄地方法院民事判決　　　　　　　　　　　　九十一年度簡上字第二四八號
　　上　訴　人　財欣不動產管理顧問有限公司
　　法定代理人　甲○○
　　被　上訴人　乙○○
右當事人間請求確認本票債權不存在事件，上訴人對於中華民國九十一年四月二十四
日本院高雄簡易庭九十年度雄簡字第二一一五號第一審簡易判決提起上訴，本院判決
如左：
    主 　   文
上訴駁回。
第二審訴訟費用由上訴人負擔。
    事   　 實
甲、上訴人方面：
一、聲明：求為判決（一）原判決廢棄；（二）被上訴人在第一審之訴駁回。
二、陳述：除與原審判決書所載陳述相同者，予以引用外，另補陳：
    兩造所簽訂之標購法院不動產委任契約書（下稱系爭契約）於民國九十年五月二
    十日因被上訴人表示不願投標而終止，惟系爭契約第六條之約定，係屬違約罰之
    性質。換言之，若被上訴人具有系爭契約第六條施棄投標之違約事由，即應支付
    相當於契約第四條約定之服務報酬金額新台幣（下同）十一萬九千元，作為懲罰
    性違約金。而附表所示本票（下稱系爭本票）即係按照上開服務報酬金額簽發交
    付，本件被上訴人片面終止契約之行為，即構成契約第六條之違約事由，自應依
    上開約定，給付系爭本票金額予上訴人。又縱認系爭契約第六條之約定非屬違約
    罰性質，惟上訴人接受被上訴人委任標購法院拍賣之不動產（下稱法拍屋）後，
    因時間緊迫，且為拍定後不點交之法拍屋，於是上訴人隨即調度十名員工訪談現
    場住戶，以瞭解爾後交屋之和解條件，另一方面並收集相關之法拍屋資料，以便
    於投標前向被上訴人建議標價，此資訊收集、市場調查、評估標價、投標前點交
    調查等工作，皆為上訴人因被上訴人委任所支出之成本，雖上訴人無法證明其數
    額，然上訴人因被上訴人片面終止契約，確實受有損害，亦如上述。是被上訴人
    自應依民法第五百四十九條第二項對上訴人負損害賠償責任。則於鈞院依民事訴
    訟法第二百二十二條第二項定上訴人所受損害數額之範圍內，系爭本票債權仍係
    存在，被上訴人在原審之訴，即無理由，應予駁回。
三、證據：除援用原審之立證方法外，並提出法拍屋拍賣資料影本九件為證。
乙、被上訴人方面：
一、聲明：求為判決如主文第一項所示。
二、陳述：除與原審判決書所載陳述相同者，予以引用外，另補陳：
    系爭契約第六條並非懲罰性違約金之約定；又按最高法院六十二年台上字第一五
    三六號判例意旨謂：「委任契約依民法第五百四十九條第一項規定，不論有無報
    酬，或有無正當理由，均得隨時終止。：：：：同法條第二項規定：『於不利於
    他方之時期終止契約者，應負損害賠償責任』其所謂損害，係指不於此時終止，
    他方即可不受該項損害而言，非指當事人間原先約定之報酬。」系爭本票所示債
    權係針對本件投標完成後之服務報酬所簽發，並非為違約金或損害金而交付，揆
    諸前開判例說明，上訴人自不能因被上訴人合法終止契約，致不能獲得服務報酬
    ，即謂其受有損害。況本件兩造自九十年五月十五日簽訂系爭契約起至同年月二
    十日被上訴人終止契約止，僅為短短五日期間，上訴人根本未提供任何資訊收集
    、市場調查、評估標價等勞務，自無何損害可言，是其陳稱因被上訴人終止契約
    ，受有損害云云，即屬無據。此外，上訴人復未能就其受有損害舉證，以實其說
    ，則其請求鈞院依民事訴訟法第二百二十二條第二項酌定損害數額，即無理由。
三、證據：除援用原審之立證方法外，未提出任何書面證據。
    理      由
一、本件被上訴人起訴主張：伊於九十年五月十五日與上訴人簽立系爭契約，約定由
    上訴人協助被上訴人購買法院拍賣之房地產，即門牌號碼為高雄市○○區○○路
    八十三巷十四號之建物及坐落基地（下稱系爭標的），被上訴人為表示確有購買
    誠意，並簽發系爭本票作為委任保證金，惟日後若未能得標，該本票隨同作廢。
    而被上訴人於投標前一日即通知上訴人終止系爭契約，是依前開約定，上訴人自
    未取得系爭本票債權。又系爭契約第六條並非懲罰性違約金之約定。況兩造自簽
    訂系爭契約至終止時止，僅短短五日期間，上訴人根本未提供任何資訊收集等勞
    務，自不得請求以系爭本票轉作為其損害賠償之債權，為此請求判決確認系爭本
    票債權不存在等情。上訴人則以：伊固不否認系爭契約業經被上訴人於九十年五
    月二十日終止，惟依系爭契約第六條之約定，被上訴人片面終止契約，自應將系
    爭本票作為懲罰性違約金，故上訴人仍得保有系爭本票債權。又縱認系爭契約第
    六條之約定非屬違約罰性質，惟上訴人接受被上訴人委託後，隨即進行資訊收集
    等工作，此皆為上訴人因被上訴人委任所支出之成本，雖上訴人無法證明其數額
    ，然上訴人確實受有損害，亦如上述。是被上訴人自應依民法第五百四十九條第
    二項對上訴人負損害賠償責任等語，資為抗辯。
二、本件被上訴人在原審主張兩造於九十年五月十五日簽訂系爭契約，約定由上訴人
    協助被上訴人於同年月二十一日標購系爭標的，被上訴人於簽約時，並依系爭契
    約第四條約定簽發系爭本票作為委任保證金。而系爭契約已於投標日前一日經被
    上訴人以電話向上訴人為終止契約之意思表示等事實，為上訴人所不爭執，復有
    被上訴人在原審提出之系爭契約一件在卷可稽，其中被上訴人於九十年五月二十
    日以電話通知上訴人終止系爭契約乙節，並經證人即兩造介紹人張國興於原審到
    庭證述屬實，是被上訴人上開主張事實，自堪信為真實。
三、茲兩造所爭執者，乃系爭本票係被上訴人依據系爭契約第四條約定，於訂約時交
    付上訴人以供作委任保證金之用，則所謂委任保證金性質為何？即上訴人得否以
    該本票交付之原因已發生，而主張取得系爭本票債權？又被上訴人終止契約後，
    上訴人得否依系爭契約第六條，請求被上訴人給付相當於系爭本票所載債權之金
    額，供作懲罰性違約金？再上訴人得否依民法第五百四十九條第二項請求被上訴
    人負損害賠償責任？爰敘述如下：
（一）本票交付性質為何？上訴人得否以系爭本票交付之原因業已發生，而主張取得
      系爭本票債權：
  １、按解釋當事人之契約，應以當事人立約當時之真意為準，而真意為何，又應以
      過去事實及其他一切證據資料為斷定之標準，不能拘泥文字致失真意。最高法
      院著有三十九年度台上字第一０五三號判例要旨可參；又按解釋契約，固須探
      求當事人立約時之真意，不能拘泥於契約之文字，但契約文字業已表示當事人
      之真意，無須別事探求者，即不得反捨契約文字而更為曲解。最高法院亦揭有
      十七年度上字第一一一八號判例要旨可稽。本件系爭契約內容，因載有：「．
      ．乙方（上訴人）協助甲方（被上訴人）購買下列拍賣之房地．．」等語，致
      契約性質為何，在兩造間產生疑義。惟查，依系爭契約第三條、第四條第一項
      、第六條及第七條分別記載：「如能得標乙方應負責協助甲方辦理過戶手續，
      至取得所有權狀為止」；「（服務報酬）第一項、為拍賣底價金的百分之三．
      五計壹拾壹萬玖仟元為收集資訊、市場調查、標價評估及聲請點交之顧問服務
      費」；「甲方應於投標日備妥法院核定之（台銀支票）投標保證金、身份證、
      印章．．」；「前述協助標購標的物之交屋事宜，乙方應儘速照法院公告拍賣
      條件之司法程序辦理。交屋時間：乙方在甲方取得權狀日起一百二十日內，將
      房屋交給甲方」等語參酌以觀，顯見上訴人依兩造系爭契約約定，於投標前，
      負有收集資訊、市場調查、標價評估及聲請點交之顧問等事務協助處理；得標
      後，上訴人則應負責協助被上訴人辦理標的物過戶手續及交屋事宜等處理，核
      與民法第五百二十八條所規定：「稱委任者，謂當事人約定，一方委託他方處
      理事務，他方允為處理之契約」之意旨相符，堪認系爭契約性質上屬於委任契
      約無訛。此外，參酌兩造訂立之系爭契約，其使用之名稱亦載為「標購法院不
      動產『委任』契約書」等語，益徵系爭契約為委任契約無訛。
  ２、次查，本件兩造關於服務報酬之約定，根據系爭契約第四條第一項所載，係拍
      賣底價三百四十萬元百分之三．五計算即十一萬九千元乙節，此為兩造所不爭
      執，並有系爭契約附於原審卷可參，堪可認定。而按被上訴人為表示確有購買
      誠意，願在本合約單簽發同額票款本票作為委任保證金等情，亦為系爭契約第
      四條第二項所明示。是依上所述，顯見被上訴人交付系爭本票予上訴人，係作
      為擔保被上訴人未來根據系爭契約標得法拍屋後，被上訴人願意確實按照契約
      約定內容給付服務報酬予上訴人之用。易言之，被上訴人標得法拍屋後，如以
      金錢向上訴人支付服務報酬，則系爭本票應返還予於被上訴人；倘被上訴人拒
      絕給付報酬者，上訴人即可持系爭本票向被上訴人主張給付票款，以代服務報
      酬。核系爭本票交付性質，係作為擔保系爭契約發生服務報酬債權時，被上訴
      人應確實按照契約約定給付報酬。此參酌系爭契約第四條第二項及第三項分別
      約定：「．．日後如能順利得標，甲方即支付第四條第一項服務報酬，如未能
      得標或拍賣機關撤回拍賣，該本票隨同作廢．．」；「支付方式：如標購得標
      ，須當日交付七成服務費予乙方，餘三成交屋日付清」等情益明。
  ３、末查，本件標購法拍屋事宜，於投標日前一日，因被上訴人不願投標，經以電
      話向上訴人為終止標購契約之意思表示乙節，業如上述。顯見本件標購法拍屋
      ，並未能得標，則參酌上開說明，系爭契約所規定之服務報酬，自無從發生。
      從而，上訴人持有被上訴人交付供作服務報酬擔保用之系爭本票，亦因其原因
      關係債權不發生，而無法取得債權，灼然甚明。是以上訴人以系爭契約服務報
      酬債權業已發生，主張取得系爭本票債權云云，即不可採。
（二）被上訴人終止契約後，上訴人得否依據系爭契約第六條，請求被上訴人給付相
      當於系爭本票所載債權之金額，供作懲罰性違約金：
  １、經查，依兩造簽訂系爭契約第六條載明：「甲方（即被上訴人）應於投標日備
      妥法院核定之（台銀支票）投標保證金、身份證、印章。如未備妥或不足或未
      依時到場（法院投標室）參與投標，則視同自動放棄標購權，惟乙方（即上訴
      人）所提供之服務視同完成，甲方同意仍依第四條載明服務報酬費用給付乙方
      ，絕無異議」等語參酌以觀，顯見本條規範意旨，係在要求被上訴人至遲應於
      法院投標日備妥投標保證金等文件或於投標時到場，以利投標之完成。蓋本件
      上訴人得請求被上訴人給付服務報酬之前提，依前所述，乃在於上訴人依契約
      協助被上訴人成就得標事宜及完成交屋程序，而按無論是成就得標事宜或完成
      交屋程序，要均以被上訴人合法參與投標事宜為前提。又向法院標購法拍屋，
      依拍賣相關規定，投標人必須出具台灣銀行（暨各分行）擔任付款人之支票供
      作投標保證金等文件，始具備投標之合法資格，而得順利參與投標，並得以期
      待得標。換言之，倘被上訴人於投標時拒絕提供台銀支票等文件，則系爭契約
      約定協助投標事宜之條件，自不可能成就，上訴人依契約約定可能取得之服務
      報酬，亦無從發生。從而，兩造基於上述原因，為避免被上訴人故意拒絕提供
      投標保證等文件或投標時不到場，導致無法參與投標，故於系爭契約第六條事
      先約定，於此情況下，上訴人提供之服務視同完成，堪可認定。是以上訴人主
      張系爭契約第六條，係屬於懲罰性違約金之約定，自屬無據。
  ２、按委任契約，當事人之任何一方，得隨時終止委任契約。為民法第五百四十九
      條第一項所明定。本件被上訴人於投標日前一日向上訴人為終止投標法拍屋之
      意思表示，業如前述。揆諸上開法律規定，被上訴人終止兩造間委任契約，即
      屬於法有據，堪予認定。而按兩造間之委任契約，既經被上訴人合法終止，則
      被上訴人自須再於投標日備妥投標保證金、身份證及印章等文件或於投標時在
      場。綜上，堪認被上訴人合法終止兩造間委任契約之行為，核與系爭契約第六
      條規定視同服務報酬成就之情形，並不相同。從而，上訴人認被上訴人終止契
      約行為，係屬違約行為，並主張援引系爭契約第六條規定，請求被上訴人給付
      以系爭本票金額作為懲罰性違約金，即屬無據。
（三）上訴人得否依民法第五百四十九條第二項請求被上訴人負損害賠償責任：
　　　按當事人之一方，於不利於他方之時期終止契約者，應負損害賠償責任。但因
　　　非可歸責於該當事人之事由，致不得不終止契約者，不在此限。民法第五百四
　　　十九條第二項定有明文。又按損害賠償之債，須以損害之發生為要件，此於債
　　　務不履行損害賠償之債，亦不例外。上訴人雖辯稱：伊受被上訴人委託後，因
　　　時間緊迫，並本件為拍定後不點交之不動產，故隨即進行資訊收集、市場調查
　　　、評估標價、投標前點交調查等工作，卻因被上訴人終止契約，而受有損害云
　　　云，並提出系爭標的附近法拍屋資料九件，以為證明。惟查，上訴人所提出附
　　　近法拍屋拍賣資料，或從法院對外拍賣公告資料可悉，或從司法院拍賣網站即
　　　可閱覽並予下載，乃眾所皆知之事實，已難謂上訴人為此等資料之獲取，有所
　　　耗費。甚者，上訴人係經營不動產管理顧問業務，其得以從事管理顧問業務，
　　　在其營業本質上，本即必須了解及具備上開資料訊息，始能構成不動產管理顧
　　　問公司。據上而論，益難謂上訴人就前述資料之收集，有何耗費損失可言。此
　　　外，上訴人就其前開所辯各項工作之進行，究竟有何具體行動？付出多少勞力
　　　或金錢等事項，俱未能具體舉證以實其說，則上訴人以前揭情詞辯稱受有損失
　　　，即屬可議。況本件從簽訂契約迄至終止時止，僅短短五日期間，衡諸常情，
　　　上訴人亦不可能投注多少的勞力或金錢，以遂行資訊收集或市場調查等資料，
　　　此參之被上訴人指稱：上訴人迄未提出任何收集資料，以供參酌等情；暨上訴
　　　人就其是否確實按照契約本旨履行，亦未提出任何資料以實其說，均堪認定。
　　　抑有進者，有關房屋點交事宜，乃投標拍定後之程序，則在時間短促情況下，
　　　上訴人何能就此房屋拍定後事宜，事先進行資料搜集或訪視？綜上，足見上訴
　　　人辯稱：伊因被上訴人終止本件契約，受有投入相關勞力與金錢之損失云云，
　　　不可採信。是上訴人既未因本件契約終止，受有任何損失，則其依民法第五百
　　　四十九條第二項請求被上訴人負損害賠償責任，自乏依據。從而，上訴人併請
　　　求本院依民事訴訟法第二百二十二條第二項規定，逕行審酌認定上訴人損害賠
　　　償之數額云云，同不可採。
四、綜上所述，本件系爭契約既因被上訴人合法終止，上訴人自無從依據契約定，請
    求被上訴人給付報酬。而按系爭本票本係作為服務報酬擔保之用，則服務報酬既
    不發生，作為擔保之用的本票債權，自亦不發生。此外，上訴人非惟不得依系爭
    契約第六條約定，請求被上訴人給付懲罰性違約金，復不能證明其因被上訴人終
    止委任契約，而受有損害，則上訴人持有被上訴人簽發之系爭本票，自亦不存在
    任何債權。從而，被上訴人訴請確認上訴人持有如附表所示本票債權不存在，為
    有理由，應予准許。原審因而為上訴人敗訴之判決，核無不合。上訴意旨仍執陳
    詞，指摘原判決不當，求予廢棄改判，洵無理由，應予駁回。
五、據上論結：本件上訴為無理由，依民事訴訟法第四百三十六條之一第三項、第四
    百四十九條第一項、第七十八條，判決如主文。
中　　　華　　　民　　　國　　九十一　　年　　　十一　　　月　　十八　　日
                              臺灣高雄地方法院民事第一庭
~B審判長法官　　楊富強
~B法　　　官　　陳樹村
~B法　　　官    李昭彥
不得上訴。
中　　　華　　　民　　　國　　九十一　　年　　 十一　　 月　　 十四　　 日
~B法院書記官　鄭翠蘭
~F0
~T32
附表：
  ┌──┬──────┬────┬─────┬─────┬───────┐
  │編號│ 票     號  │ 發票人 │  發票日  │  到期日  │面額（新台幣）│
  ├──┼──────┼────┼─────┼─────┼───────┤
  │一  │ＴＨ１７４３│ 乙○○ │九十年五月│九十年五月│十一萬九千元  │
  │    │            │        │十五日    │十五日    │              │
  └──┴──────┴────┴─────┴─────┴───────┘
